台灣基隆地方法院刑事判決　　　　　　　　　　　　　　九十年度易字第四二三號
　　公　訴　人　台灣基隆地方法院檢察署檢察官
　　被　　　告　丙○○
右列被告因妨害自由等案件，經檢察官提起公訴（八十九年度偵字第四六九二號），
本院判決如左：
    主      文
丙○○連續毀損他人之物，足以生損害於他人，累犯，處有期徒刑陸月；如易科罰金
，以參佰元折算壹日。又以加害生命之事恐嚇他人，致生危害於安全，累犯，處有期
徒刑陸月；如易科罰金，以參佰元折算壹日。又以強暴、脅迫妨害人行使權利，累犯
，處有期徒刑壹年。應執行有期徒刑壹年拾月。
    事      實
一、丙○○曾犯有竊盜、賭博、殺人未遂、贓物、傷害、妨害公務等前科。其因妨害
    公務案件，經台灣台北地方法院於民國八十六年五月間，判處有期徒刑四月；嗣
    經台灣高等法院於八十六年九月二十四日，駁回其上訴而確定；復因傷害等案件
    ，經台灣士林地方法院於八十六年九月間，判處有期徒刑七月並確定。兩案接續
    執行，而於八十七年十一月二日，因縮短刑期而執行完畢。緣丙○○曾於八十八
    年間，在基隆市○○路一０四號甲○○所經營之「逝濟葬儀承辦社」擔任雜工。
    丙○○因認甲○○欠其工資而不滿在心，竟於八十九年十月二十日下午五時許，
    在借酒壯膽之後，欲找甲○○算帳，遂騎乘其ＪＬＯ─１１９號機車，前往基隆
    市○○區○○路一０四號「逝濟葬儀承辦社」，先舉起擺放在門口之腳踏車，將
    該社之落地窗玻璃一面砸破，足以生損害於甲○○；該社職員丁○○聞聲外出探
    望時，丙○○再揮舞其所有長約五十公分類似開山刀之不明刀械一把（未扣案）
    ，對丁○○面聲稱：「叫你們老板出來，我要讓他死！幹Ｘ娘（公然侮辱部分未
    據告訴）！」丁○○立即以電話告知在外之甲○○；以此加害生命之言詞及舉動
    ，恐嚇甲○○，使之心生畏懼，致生危害於安全。丙○○逗留約十餘分鐘，見甲○○均未露面，竟於同日下午六時許，騎車轉往基隆市○○區○○路三九五號之
    四號一樓甲○○之弟丁克洋所經營之「成功禮儀用品有限公司」，持前開不明刀
    械欲找甲○○而未遇；丙○○因不滿丁克洋所飼養之犬隻「波波」對其狂吠，竟
    以前開不明刀械猛刺「波波」頸部數刀，使之氣管、食道破裂，左眼無眼瞼反射
    ，左邊顏面神經受損，難以恢復，可能患有巨食道症，造成無法正常進食（尚未
    死亡）。當丙○○騎車離去，而自基隆市○○區○○路五０九巷右轉南榮路時，
    因險遭戊○○所駕駛而由八堵往基隆方向行駛之ＦＰ─７０３號福和客運巴士所
    擦撞，而心生不悅，竟基於強制之故意，在戊○○前行約二百公尺至該路四六三
    巷口站牌停車而讓乘客上下車時，將該機車駛近該巴士，下車走到戊○○駕駛座
    位旁敲擊車窗；戊○○打開車窗後，丙○○即持前開不明刀械，自外朝內猛刺三
    下示警；戊○○急忙閃避並向前駛至該路四五五巷口時，因遇紅燈而停車等候，
    丙○○趕至該巴士前方，高舉前揭不明刀械，以此強暴方式，接續妨害戊○○行
    使其權利，戊○○遂向後倒車數公尺，見丙○○跑至該巴士左側時，旋趁隙加速
    逃離，並駛至基隆市警察局第一分局南榮路派出所報案；嗣經警通知丙○○於同
    日晚間八時三十分到案說明。
二、案經被害人甲○○、丁克洋訴由基隆市警察局第一分局報請台灣基隆地方法院檢
    察署檢察官偵查起訴。
    理      由
一、訊據被告丙○○僅坦承其有毀損窗戶部分，惟矢口否認其有其他犯行，辯稱：其
    前往找尋丁克洋兄弟時，既未持任何刀械，亦未出言恐嚇他人；該犬隻「波波」
    無故向其撲來，其才隨手拾起桌上之螺絲起子反擊；至於其遭巴士險些擦撞後，
    不過敲擊巴士車窗，既未持刀刺人，亦未強制他人云云；然查：右揭事實業經告
    訴人甲○○、丁克洋、被害人戊○○指訴歷歷，核與證人丁○○、乙○○、江綺
    華所述情節相符，並有相片十張、「波波」犬之病歷表、國立台灣大學農學院附
    設動物醫院醫療（診斷）證明書各一紙在卷可稽；被告自白部分與事實相符，可
    以採信；其餘否認部分，圖卸其責而已，不足採信。其犯行洵堪認定。
二、核被告所為，係犯刑法第三百五十四條之毀損罪、第三百零五條之恐嚇罪、第三
    百零四條第一項之強制罪。關於被害人戊○○部分，公訴人認被告亦觸犯上述恐
    嚇罪，惟強制罪係眼前之危害，恐嚇係未來（非眼前）之危害；恐嚇係意思自由
    之侵害，為自由法益之實害犯；恐嚇係對生命、身體、自由、名譽、財產之危險
    ，為各該法益之危險犯；兩者並不相同。本件被告係對被害人戊○○當場施以強
    暴及脅迫，接續妨害被害人行使權利，屬於強制罪無疑，並非恐嚇罪；惟其基本
    事實相同，起訴法條應予變更。被告連續毀損玻璃及「波波」犬部分，時間緊接
    ，犯罪構成要件相同，顯係基於概括之犯意反覆為之，為連續犯，應論以一罪並
    加重其刑。按被告傷害「波波」犬，使之氣管、食道破裂，左眼無眼瞼反射，左
    邊顏面神經受損，可能患有巨食道症，造成無法正常進食等情，有前述「波波」
    之病歷表、醫療（診斷）證明書各一紙附卷足憑；而「因為創傷造成之食道神經
    受損，難以恢復」等情，並有國立台灣大學農學院附設動物醫院九十年五月三十
    日（九十）農醫字第五八九號函說明在卷可考，足見「波波」之功能已有部分毀
    損，準此以解釋刑法第三百五十四條毀損罪之用於動物身上，顯然比較合理。公
    訴人雖以「波波」猶尚存活，認為「尚未達使其效用全部或一部喪失之程度」云
    云，然本院並不受其拘束；而此部分起訴書論述已及，並非論述未及，所不同者
    ，不過毀損與否之判斷問題而已，自不生連續犯併予審判之問題，併予指明。其
    次，被告前曾受前述有期徒刑之執行，有台灣高等法院被告全國前案紀錄表及台
    灣高等法院檢察署刑案記錄簡覆表在卷可按；其於有期徒刑執行完畢五年以內，
    再犯有期徒刑以上之本罪，為累犯，應予加重其刑。惟查：被告之品行，乃量刑
    考量情狀之一。法官在量刑時，對於素行不良者，依刑法第五十七條第六款之規
    定，自然有所斟酌，是為道德上之自然加重；刑法再有累犯之設，不過立法者強
    迫司法者「應」加重其刑而已，是為法律上之強迫加重。然則，被告就其前次犯
    罪行為已受有期徒刑之執行，其責任已經抵償，若再將其前次犯罪行為納入本次
    犯罪行為而一併評價，再予加重其刑，就其所加重部分，實係將前次已受責任抵
    償之行為再次非難，顯然違背雙重處罰禁止原則，將使被告受到不平等之待遇。
    因此，累犯之制度是否違背憲法平等原則，已堪質疑。何況，出獄而再犯，可見
    監獄教化不彰，監獄教化不彰而怪罪被告，反而以不利益加之其身，又豈合國民
    主權之原理？申言之，司法者自會考量加重，立法者之強迫加重，並無必要，併
    此說明之。上述三罪，係分別起意，其構成要件有異，應予分論併罰。
三、按刑事立法上之「法益原則」要求任何行為要加以犯罪化，必因其法益受到侵害
    或危險。蓋刑事立法之核心，在於其所保護之法益。刑法之任務，在於法益之保
    護。無法益保護，無刑法可言；亦即無法益受到侵害或危險，則無施以刑罰之必
    要。行為如未造成「法益侵害」或「法益危險」，則無將之犯罪化之必要。在法
    益侵害，為「實害犯」；在法益危險，為「危險犯」。再者，法益本身依其價值
    評價之強度，而呈現法益位階。生命、身體、自由、名譽、財產五者，按其順序
    ，而高低位階化。生命法益最高，其次身體法益，其次自由法益，其次名譽法益
    ，而財產法益最低。此五種傳統法益，稱之為「個人法益」。本件毀損行為所侵
    害者為財產法益，乃財產法益之實害犯；強制罪行為所侵害者為自由法益，乃自
    由法益之實害犯。至於本件恐嚇行為所危及者為生命法益，乃生命法益之危險犯
    。
四、被告曾於八十四年十一月間，因傷害案件，經本院判處有期徒刑六月確定，而於
    八十四年十二月二十九日，因易科罰金而執行完畢。其於有期徒刑執行完畢後五
    年以內，再犯有期徒刑以上之本罪，依長年司法實務之見解，均認其成立累犯，
    應予加重其刑云云；然本院認為「易科罰金」之執行，不應成立累犯。檢察官並
    未引用此部分論述累犯，諒亦贊同本院如下之見解：被告之品行，乃量刑考量情
    狀之一。法官在量刑時，對於素行不良者，依刑法第五十七條第六款之規定，自
    然有所斟酌，是為道德上之自然加重；刑法再有累犯之設，不過立法者強迫司法
    者「應」加重其刑而已，是為法律上之強迫加重。然則，被告就其前次犯罪行為
    已受有期徒刑之執行，其責任已經抵償，若再將其前次犯罪行為納入本次犯罪行
    為而一併評價，再予加重其刑，就其所加重部分，實係將前次已受責任抵償之行
    為再次非難，顯然違背雙重處罰禁止原則，將使被告受到不平等之待遇。因此，
    累犯之制度是否違背憲法平等原則，已堪質疑。何況，出獄而再犯，可見監獄教
    化不彰，監獄教化不彰而怪罪被告，反而以不利益加之其身，又豈合國民主權之
    原理？其次，退而言之，縱令累犯之設並不違背憲法，惟刑法第四十四條所規定
    之易科罰金執行完畢者，「以已執行論」，是否應再論以刑法第四十七條之累犯
    ？觀之刑法第四十七條之規定，係受「有期徒刑」之執行完畢，再犯「有期徒刑
    」以上之罪，始構成累犯。表面上，易科罰金係有期徒刑而易刑處分，且係「以
    已執行論」，似應構成累犯；惟再觀其累犯之立法理由及關於累犯之學說，均係
    認為被告已受執行而再犯，可見其「刑罰適應性」低，故應加重其刑云云；然則
    ，易科罰金之執行，本質上與罰金無異，均係繳納一定金額於國庫而免其有期徒
    刑之執行，何以前次罰金執行完畢，不構成累犯，而易科罰金執行完畢，卻構成
    累犯？易科罰金既未曾受監獄之教化，如何得知其刑罰適應性如何？因此，本院
    推原刑法第四十三條易科罰金「以已執行論」之立法本意，應係指被告不必再入
    監而受有期徒刑之執行而已，並無以已執行論而應再論以累犯之含意在內。申言
    之，刑法第四十七條應排除第四十四條之適用，始合立法之本意。易言之，易科
    罰金而執行完畢者，不應再適用累犯之規定，亦即不能以詞害意，認為「以已執
    行論」便應論以累犯。再一言以蔽之，本院認為刑法第四十七條之執行完畢，限
    於真正入監服刑之執行完畢，不包括易科罰金之執行完畢在內。因此，此部分自
    不能以累犯論處，併此說明之。
五、次按刑事司法上之「罪刑相當原則」求法官在量刑時，應依法益之位階，重所當
    重，輕所當輕，必使罪得其刑而刑其罪；不得重罪而輕判，或輕罪而重判；期使
    責任與刑罰得以相適應，而具有當性。地藏十輪經（第三卷）云：「若犯重罪，
    應重治罰；若犯中罪，應中治；若犯輕罪，應輕治罰；令其慚愧，懺悔所犯。」
    其此之謂也！為此，本院審被告之品行、生活狀況、智識程度、犯罪之動機、目
    的、犯罪所生之危害、犯後之態度等一切情狀之後，再斟酌拘役並無教化功能，
    乃不具實益之刑罰種類，立法上以廢除為宜，以資符合自由刑單一化之要求；六
    月以下之短期自由刑，既難有教化作用，又易使受刑人感染惡習，除非被告有受
    其執行之特殊必要，否則尚無宣告之必要；如其宣告，應以緩刑或易科罰金而調
    和之；罰金刑類似行政罰鍰，處罰不宜從輕等情，復特別考量被告素行不良，有
    卷附台灣高等法院被告全國前案紀錄表可資佐證等情等情，本院因而認為量處如
    主文所示之自由刑，始足以使其罪刑相當，爰宣告之，以示儆懲，再定其應執行
    之刑，以期被告之自新。至於前二罪在主文同時諭知易科罰金之折算標準，係考
    量若該二部分先行確定，即得先予執行，檢察官無庸再行聲請諭知，併此說明之
    。
六、供犯罪所用之不明刀械並未扣案，其樣式如何不得而知，不具沒收可行性，無庸
    宣告沒收。
七、公訴人認為被告在刺傷犬隻「波波」之後，再向「成功禮儀用品有限公司」之職
    員乙○○恫稱：「我會讓你們無法生存，無法再繼續經營下去！」經乙○○以電
    話轉告丁克洋，以此加害自由之事恐嚇乙○○及丁克洋，致之心生畏懼，致生危
    害於安全，被告此部分另涉有刑法第三百零五條之恐嚇罪嫌云云；惟查：證人乙○○表示：被告以為有人在內，故稱：「你再不出來，就不讓你們生存！」（九
    十年十一月十六日訊問筆錄）可見被告意在呼喚告訴人甲○○出來談判工資，並
    無加害自由之恐嚇意思，何況，乙○○知悉被告並非恐嚇自己，而告訴人丁克洋
    經轉告後，亦只「覺得莫名其妙」（九十年十一月十六日訊問筆錄），並無心生
    畏懼之狀況，被告自無恐嚇罪之可言；而告訴人甲○○並不在場，亦無強制罪適
    用之餘地；此部分不能證明被告犯罪，惟因公訴人認為此部分與前述論處恐嚇罪
    部分，係基於概括之犯意為之，為連續犯，屬於裁判上一罪，爰不另為無罪之諭
    知，併此說明之。
八、據上論斷，應依刑事訴訟法第二百九十九條第一項前段、第三百條、刑法第五十
    六條、第三百五十四條、第三百零五條、第三百零四條第一項、第四十七條、第
    四十一條第一項前段、第五十一條第五款、罰金罰鍰提高標準條例第一條前段、
    第二條而判決如主文。
本案經檢察官林明志到庭執行職務
中      華      民      國    九十一    年      二      月  十五      日
                                    台灣基隆地方法院刑事庭
                                        法  官  陳  志  祥
右正本證明與原本無異。
如不服本判決，應於收受送達後十日內，向本院提出上訴狀，敘述上訴之理由，上訴
於台灣高等法院，並應按他造當事人之人數附具繕本。
中      華      民      國    九十一    年      二      月    二十      日
                                        書記官  陸  清  敏
附錄：
刑法第三百零四第一項：
以強暴、脅迫使人行無義務之事或妨害人行使權利者，處三年以下有期徒刑、拘役或
三百元以下罰金。
刑法第三百零五條：
以加害生命、身體、自由、名譽、財產之事，恐嚇他人致生危害於安全者，處二年以
下有期徒刑、拘役或三百元以下罰金。
刑法第三百五十四條：
毀棄、損壞前二條以外之他人之物或令致不堪用，足以生損害於公眾或他人者，處二
年以下有期徒刑、拘役或五百元以下罰金。
（罰金已依罰金罰鍰提高標準條例提高為十倍）
